【裁判字號】    90,台上,422
【裁判日期】    900131
【裁判案由】    殺人未遂
【裁判全文】
最高法院刑事判決                                  九十年度台上字第四二二號
    上  訴  人  乙○○
    選任辯護人  邱鎮北律師
                劉哲睿律師
    上  訴  人  甲○○
    選任辯護人  毛國樑律師
右上訴人等因殺人未遂案件，不服台灣高等法院中華民國八十九年八月三十一日第二
審判決（八十九年度上訴字第二二三○號，起訴案號：台灣桃園地方法院檢察署八十
八年度偵字第一一八二六、一三六五七號），提起上訴，本院判決如左：
    主  文
上訴駁回。
    理  由
按刑事訴訟法第三百七十七條規定，上訴於第三審法院，非以判決違背法令為理由，
不得為之。是提起第三審上訴，應以原判決違背法令為理由，係屬法定要件。如果上
訴理由狀並未依據卷內訴訟資料，具體指摘原判決不適用何種法則或如何適用不當，
或所指摘原判決違法情事，顯與法律規定得為第三審上訴理由之違法情形，不相適合
時，均應認其上訴為違背法律上之程式，予以駁回。本件上訴人乙○○上訴意旨略稱
：(一)、被害人林大宏所受之傷是否有致命之危險，攸關乙○○有無殺人之犯意，自應
詳加調查。上訴人等一再辯稱係於雙方互毆中揮舞木棍擊中被害人，非刻意打其頭部
，更無致其於死之意思。原判決則採敏盛醫院醫師辜輝雄之證言，認定乙○○有殺人
之犯意，但被害人受傷後先送至敏盛醫院後又轉至長庚醫院，僅在該院住院五天即自
行出院，並未施任何手術，並遲至八十八年七月二十一日才再至該院做顱骨成型手術
，是被害人因遭乙○○持木棒毆打致左額骨凹陷，是否有如證人辜輝雄所言，有立即
生命危險，非無疑問。原審曾函長庚醫院說明林大宏之傷勢如何﹖是否真有生命危險
﹖但未待該院函復即辯論終結，有應於審判期日調查之證據未予調查之違法。(二)、上
訴人等係持四角木棒與盧麒翔等人持棒球棍互毆，並無殺人之故意，而現場拾獲之物
除木棒外尚有棒球棍，足見互毆為事實。原判決對上訴人等所辯雙方互毆，僅有傷害
之犯意，並無殺人意思，未予採信，有判決不載理由之違法等語。上訴人甲○○上訴
意旨略稱：(一)、依原判決所記載之事實，遭受盧麒翔警告恐嚇之人為乙○○，甲○○
並不識出言恐嚇之人及其長相，縱使出於助乙○○提早離開是非之地，亦無殺人之動
機，且倉卒之間何來與乙○○有犯意之聯絡。究竟上訴人等如何有殺人之同謀犯意﹖
如何交換犯意﹖原判決未言及，有判決理由不備之違法。(二)、依證人宋弘達在第一審
證言之內容以觀，上訴人等係與被害人互毆，而非乘被害人不備之際，自後偷襲。原
判決採信宋弘達在原審之證言，而未說明不採納宋弘達在第一審有利於上訴人證言之
理由，亦有理由不備之處。(三)、原審未命上訴人等提出現場照片或履勘現場，即認定
上訴人等刻意外出至ＫＴＶ店旁防火巷撿拾木棒再回到門口毆打正要離去之被害人等
情，與現場實況不符，有調查未盡之情形等語。
惟查原判決認定上訴人等有原判決事實欄所記載之犯行，係依憑上訴人等之相關供述
、被害人林大宏之指訴、證人林文慶、盧麒翔、辜輝雄之證言、卷附敏盛綜合醫院及
長庚紀念醫院診斷證明書各一紙、扣案上訴人等持以行兇之四角木棒一枝等證據，予
以綜合判斷，因而維持第一審關於論處上訴人等共同殺人，未遂罪刑（乙○○累犯）
部分之判決，駁回上訴人等在第二審之上訴，已詳予說明其所憑之證據及其認定之理
由。而以上訴人等雖否認有殺人之犯行，辯稱：乙○○在東方之珠平價ＫＴＶ店停車
場遭人恐嚇，返回包廂後告知甲○○，二人決定離去時，先至該ＫＴＶ店旁之防火巷
各撿拾一支木棒以求自衛，走至門口時見盧麒翔與被害人等十餘人持鋁棒、棒球棒等
物，雙方互毆，伊等為求自衛拿起手中木棒亂揮，可能因此擊中被害人頭部，伊等與
被害人素不相識，無殺被害人之動機與犯意云云。然查上訴人等係自身後以木棒猛擊
被害人頭部，已據被害人於警訊及偵審中供述綦詳，並經證人林文慶、盧麒翔證實，
證人辜輝雄亦證稱被害人係頭部遭外力大力撞擊而致頭骨之左額骨骨折，受傷嚴重，
有生命危險。參酌被害人身體其他部位亦未受其他傷害，僅頭部受傷等情以觀，被害
人之指訴應屬可信。按之扣案上訴人等於行兇後丟棄在現場之四角形木棒，其長為一
百零四公分，粗為五×二‧五公分，有第一審勘驗筆錄可稽。而頭部為人體要害，以
硬物猛擊將足以使人喪命，為眾所皆知之事，上訴人等在被害人毫無防備下，共同分
持此類大木棒猛擊其頭部，直至被害人之友人趕到始罷手，從其下手之猛，又不待被
害人有任何抗拒或逃跑之機會，顯然於下手之時已萌殺機，而欲置被害人於死地，所
辯係互毆中亂揮舞木棒而擊中被害人頭部，無殺人犯意云云，自不足取。次查上訴人
等均已供承係因乙○○在ＫＴＶ店停車場打電話受不詳姓名男子以言語恐嚇，命其離
去，否則會有事等語。返回包廂後將此事告知甲○○，二人離去前先共同外出至ＫＴ
Ｖ店旁防火巷撿拾木棒，再回到門口毆打被害人等情。上訴人等果真因遭人恐嚇心生
畏懼急於走避，於走出包廂後快速離去即可，而竟刻意先至ＫＴＶ店旁防火巷撿拾木
棒再到門口自背後突擊甫結帳正欲離去之被害人，其撿拾木棒之意在報復攻擊出言恐
嚇之人，而誤擊被害人甚明，所辯撿拾木棒係為自衛之用，係卸責之詞，亦無可取。
且以上訴人等因乙○○無端遭受恐嚇，在盛怒之下，為達報復之目的，撿拾木棒攻擊
對方，亦難認無殺人之動機。又上訴人等係趁被害人不注意之際自其身後以木棒猛擊
其頭部，已如前述，證人宋弘達於原審亦證稱未看到上訴人等與被害人一行約十餘人
有發生互毆。上訴人等空言與被害人發生互毆云云，亦無可採。至上訴人等所提出之
診斷書，分別記載乙○○之臉部受有裂傷，甲○○受有頭皮裂傷，左肩撞及多處瘀傷
，均甚為輕微，要係與搭救被害人之林文慶、盧麒翔等人再起肢體衝突所致，不能執
為上訴人等為自衛而與被害人互毆之有利證明。就上訴人等否認有殺人之犯行，所辯
各節，認係卸責之詞，不足採信，於理由內予以指駁說明。復明證人辜輝雄於第一
審證稱：「依病歷所示，林大宏頭部有一個六公分大小之傷口，經電腦斷層掃瞄發現
其頭部左額骨有凹陷性骨折，有生命危險，經腦神經外科醫師會診後須立即開刀治療
，否則會引起腦部內出血或腦神經損傷而有生命危險」、「因人的頭骨很硬，病患（
（即林大宏）之外傷必定是相當大的外力撞擊所致」，「病患於六月二十二日上午八
時四十五分急診，醫院立即處理至九時四十五分間，已經作手術前準備如照電腦斷層
、清理傷口及照會腦神經外科醫師要立即手術治療，後至十時十分病人家屬自動轉院
，因當時病患情況的確很緊急，我們醫院均以最迅速的步驟去救治」等語（第一審第
五十六頁、第五十七頁正面）。可知被害人頭部遭上訴人等以木棒重擊致其左額骨受
有凹陷性骨折之嚴重傷害，情況危急，因在場之友人盧麒翔、林文慶立即將其送醫急
救，始悻免一死；雖被害人係在長庚紀念醫院開刀手術治療，惟其受傷後係經盧麒翔
、林文慶立即將之送往距離較近之桃園市敏盛醫院急診就醫，敏盛醫院醫師認情況危
急有生命危險而立即為最緊急之處理，已據證人辜輝雄證述明確，因認無再傳訊長庚
紀念醫院醫師之必要。所為論斷，均有卷存資料可資覆按，從形式上觀察，並無所謂
違背法令之情形存在。按犯罪之謀議，除共同正犯中之同謀犯，因其並未參與犯罪構
成要件實施行為，僅係以其參與犯罪之謀議為其犯罪構成要件之要素，故須以嚴格之
證據證明其參與謀議外，其餘參與分擔犯罪構成要件行為之共同正犯，對其事前有無
參與犯罪之謀議，無須明白認定，詳細記載，自毋庸為嚴格之證據證明。原判決既認
定上訴人等各撿拾一支四角形木棒尋仇，適遇被害人，誤認其為出言挑釁者，頓萌殺
人犯意，基於殺人之犯意聯絡，分持該四角木棒共同自後猛擊被害人頭部，欲置其於
死等情。係認上訴人等均為參與犯罪實施之一般共同正犯，而非同謀共同正犯之同謀
犯，對於其參與實施犯罪行為前，如何為共同謀議等非待證事實，自毋庸詳予認定及
為嚴格之證據證明。又刑事訴訟法第三百十條第二款所謂有罪之判決書，對於被告有
利之證據不採納者，應說明其理由，係指就單一證據之各別證據價值判斷有不同時，
應說明如何不採納其中某一各別證據理由而言。例如甲、乙、丙證人各自為不同之證
明內容，對於其中某一證人所為有利於被告之證言如不採納時，自應說明不予採納之
理由，否則其判決理由即屬不備，即難謂無違背法令；如果同一證人前後供述證言彼
此不能相容時，則採信同一證人之部分證言時，當然排除其他部分證言，此為法院取
捨證據法理上之當然結果，縱未於判決理由內說明捨棄其他部分而僅說明採用某部分
證言之理由，於判決本旨亦無影響，此與判決不備理由尚屬有別。證人宋弘達於原審
及第一審之證言不盡相同，原判決綜合卷內相關證據，採信其於原審之供述，而排除
其於第一審之證言，此乃取捨證據法理上之當然結果，雖未說明其不予採納之理由，
於判決本旨亦無影響，不能指為理由不備。又甲○○於警訊時供稱：「乙○○跑進包
廂對我說：『有人對我放話，走跟我出去。』我就與乙○○出去要找對方，乙○○就
在包廂外防火巷取出二支四角木棒，他拿一枝，另一枝交給我，我們二人即跑到該店
門口，乙○○見人就打，由背後打，我也跟著以木棒毆打對方。」等語（偵字第一三
六五七號卷第五頁背面、第六頁背面）。原判決據此及卷內相關證據，認定上訴人等
在東方之珠平價ＫＴＶ店包廂外防火巷各撿拾一支四角形木棒返回該店門口毆打被害
人，自屬有據。另原判決依據辜輝雄之證言及卷附之診斷書，認定被害人受傷之情形
，並說明此部分事證已臻明確，無再傳訊長庚紀念醫院醫師之必要。從而，原審未再
至現場履勘及未再向各該醫院調查被害人受傷情形之資料，亦難指為違法。其餘上訴
意旨，並未依據卷內資料具體指摘原判決有何違背法令之情形，徒憑己意，或就原判
決已調查說明之事項，或就原審採證認事，判斷證據證明力之職權行使，漫指其違法
，再為事實上之爭執，難謂係適法上訴第三審之理由。本件上訴為違背法律上之程式
，應予駁回。
據上論結，應依刑事訴訟法第三百九十五條前段，判決如主文。
中      華      民      國     九十     年      一      月    三十一    日
                              最高法院刑事第四庭
                                  審判長法官  董  明  霈
                                        法官  丁  錦  清
                                        法官  林  茂  雄
                                        法官  王  居  財
                                        法官  張  祺  祥
      右正本證明與原本無異
                                              書  記  官
中      華      民      國     九十     年      二      月      九      日


司法院資訊處製作；財團法人民間司法改革基金會備份。
